【裁判字號】    87,重訴,722
【裁判日期】    900817
【裁判案由】    給付工程款
【裁判全文】
臺灣台中地方法院民事判決  八十七年度重訴字第七二二號
    原      告  季宏營造工程有限公司
    法定代理人  甲○○
    輔  佐  人  王晟帆
    被      告  戊○○即丁○○.
    訴訟代理人  己○○
    複  代理人  丙○○
                乙○○
右當事人間請求給付工程款事件，本院判決如左：
    主      文
被告應給付原告新臺幣肆佰貳拾柒萬捌仟捌佰肆拾陸元，及自民國八十九年八月二十
四日起至清償日止，按年息百分之五計算之利息。
確認原告就本判決第一項所示工程款債權，對於被告所有坐落台中縣聚興段第七六二
－一一四、七六二－一一五、七六二－一一六、七六二－一一九、七六二－一二０、
七六二－一二一、七六二－一二五等地號土地上之未辦保存登記如附圖所示地上二層
建物全部（含第一層廁所部分之第一層面積共四一六點一五平方公尺，第二層面積為
二六六點一五平方公尺，第一層陽台面積為七九點四平方公尺，第二層陽台面積一四
五點零八平方公尺，門牌為台中縣潭子鄉○○村○○路○段十七巷十三號之一五一）
之法定抵押權存在。
原告其餘之訴駁回。
訴訟費用由被告負擔百分之三十四，餘由原告負擔。
本判決第一項關於原告勝訴部分及其訴訟費用部分於原告以新臺幣壹佰肆拾萬元為
被告供擔保後，得假執行。但被告如於假執行程序實施前，以新臺幣肆佰貳拾柒萬捌
仟捌佰肆拾陸元為原告預供擔保，得免為假執行。
原告其餘假執行之聲請駁回。
    事      實
一、原告方面：
(一)聲明：
  1.被告應給付原告新台幣（下同）一千二百四十五萬九千九百二十五元，及自起訴
    狀繕本送達被告之翌日（即民國八十九年八月二十四日）起至清償日止，按年息
    百分之五計算之利息。
  2.確認原告就右列工程款債權，對於被告所有座落台中縣聚興段第七六二－一五及
    七六二－一一一、七六二－一一二、七六二－一一三、七六二－一一四、七六二
    －一一五、七六二－一一六、七六二－一一七、七六二－一一八、七六二－一一
    九、七六二－一二０、七六二－一二一、七六二－一二二、七六二－一二三、七
    六二－一二四、七六二－一二五、七六二－一二六、七六二－一二七、七六二－
    一二八、七六二－一二九、七六二－一三０等地號土地上門牌為台中縣潭子鄉○
    ○村○○路○段十七巷十三號之一五一地上二層建物，即門牌台中縣潭子鄉○○
    村○○鄰○○路○段十七巷十三號之一五一地上二層一棟建築物未辦保存登記如
    附圖所示建物全部之法定抵押權存在。
  3.右第一項原告願供擔保，請准宣告假執行。
(二)陳述：
  1.緣原告於八十四年八月九日與被告簽署工程契約，承攬被告定作坐落於台中縣潭
    子鄉○○段七六二－一五等地號工地上之「丁○○」新建工程（下稱系爭工程）
    ，約定工程總價為七千五百萬元，並立有工程契約書為證，原告於簽約後即動工
    興建，並依約向被告請領工程款，詎被告迄今仍有工程款一千二百四十五萬九千
    九百二十五元未付；申言之，原告已完成工程（包括追加工程）之工程款為二千
    六百零六萬九千九百二十五元，詎屢經催告請求支付，迄今仍有一千二百四十五
    萬九千九百二十五元未付，顯已深陷給付遲延責任，況於八十六年十二月二十八
    日被告已合法取得使用執照，則其屢以工程尚未完成為由拒付工程款，顯無理由
    。復依修正前民法第五百十三條之規定，承攬之工作物為建築物者，承攬人就承
    攬人關係所生之債權，對於其工作所附之定作人之不動產，有法定抵押權，據此
    就本件新建系爭建築物一棟既屬原告所承作，依法自享有法定抵押權，可獲得優
    先受償之權利，故聲明如主文所示之內容。
  2.被告雖否認尚欠原告工程一千二百四十五萬九千九百二十五元及主張已付款一千
    七百二十二萬七千六百元，惟被告對於已給付過之原告不爭執工程款即一千四百
    八十一萬元外之二百四十一萬七千六百元款項，未能舉證以實其說，自應僅得認
    定被告已付一千四百八十一萬元工程款，被告所辯其餘二百四十一萬七千六百元
    已支付原告之主張難予採信。
  3.原告主張已完成工程（包括追加工程）之工程款為二千六百零六萬九千九百二十
    五元，經雙方合意之鑑定機關台中縣建築師公會進行鑑估，所提出之報告載明(1)
    依已完成部份數量計算的本工程合約金額為二千二百九十一萬元。(2)現場擋土牆
    及廁所後地坪及神龕工程（即追加工程）為四十二萬元，合計現場完成部份金額
    為二千三百三十三萬元，因該鑑定報告明確指出關於配電箱內因未裝無熔絲開關
    及配線，故只認工程部份，換言之，右開二千三百三十三萬元鑑定金額是未包含
    配電箱工程款項（配管線工程除外），如包含配電箱工程，則完成部分工程總價
    應為二千六百零六萬九千九百二十五元。
  4.再者，本件被告所持理由為本件系爭工程款已經當事人間另為協議，約定工程款
    及實作工程由台中縣建築師公會仲裁核算，然本件前開系爭工程款之協議實已因
    被告之未履行其定期付款義務而告失效，玆就本件系爭事實分析如下：
    (1)本件系爭工程款，兩造確曾有意和解，原告顧念本件營造標的物為廟宇，幾經
      折讓，最後願以三百七十四萬元和解，惟原告之協議代理人即本件之輔佐人，
      於和解當時即口頭言明，若被告未遵期給付，則不用再進行和解，亦即如被告
      違反協議約定未履行定期給付義務，則前開和解即因解除條件成就而失其效力
      ，則被告自不得再據前開協議書抗辯本件系爭工程款，應由台中縣建築師公會
      仲裁核算，洵屬無疑。
    (2)按「附解除條件之法律行為於條件成就時失其效力」民法第九十九條第二項定
      有明文，是凡附解除條件之契約，於該解除條件成就時，其契約即從解除條件
      成就時起，向後失其效力。查本件兩造和解契約於八十六年十月二十八日訂定
      ，惟和解當時原告之協議代理人即本件之輔佐人即口頭表示如被告未遵期履行
      ，即不再和解，亦經被告允諾保證遵期履行，已如前述，詎被告屆期即遽藉故
      拖延未遵期履行，徵諸前開民法第九十九條及前開所述之事實，本件系爭和解
      契約即因解除條件成就而失效，被告自不得執和解條件以為抗辯。
    (3)末以，本件工程款之合意縱仍成立，惟經鑑定其完工工程款價額亦為前開所述
      金額，是被告所辯，實不足採。
  5.據上所述，本件系爭協議書，既已因解除條件成就而失其效力，被告自應依工程
    合約約定，再以縱系爭協議未失效，被告仍應按鑑定結果給付原告未付之工程款
    一千二百四十五萬九千九百二十五元，至臻明確。
  6.鈞院請台灣省建築師公會台中辦事處所為之第二次鑑估報告之結果：
  (1)利潤管理費以百分之六計算，顯然過低：
    蓋依原告公司八十六年度核課應繳稅率為3.05％，則倘以鑑估報告所列一千九百
    零八萬八千八百四十六元之計算應繳稅額，即達五十八萬二千二百一十元（計算
    式：00000000X3.05％=582210元），而查鑑估報告所列利潤管理費總計為九十一
    萬七千三百四十元，則實際扣除上開列應繳稅額後，實際僅餘利潤管理費只有三
    十三萬五千一百三十元（計算式：000000-000000= 335130元)，則鑑估報告未斟
    酌原告公司之稅負，對原告公司顯失公平，理應依照合約10％計算，則利潤管理
    費（包含稅負）為一百八十一萬七千一百五十萬元（計算式00000000-000000）
    X10％＝0000000），則關於利潤管理費應再加列八十九萬九千八百一十元（計算
    式為0000000-000000=899810）。
  (2)關於變更設計費等未在鑑估時列入，應予加入：
    即變更設計費等費用計十五萬四千七百元，鑑估報告漏未列入，而右開費用為支
    出成本，應予追加。
  (3)縱認應依鑑估報告之內容為準，亦應再追認一百零五萬四千五百一十元，始稱合
    理。
(三)證據：提出工程契約書影本一件、請款單影本一份、存證信函影本二件、使用執
    照影本一張、調解通知書影本一張、請款價格日期對照表一份、要求變更設計日
    期及項目表一份、工程事項變更表九份、台中縣政府工務局建照執照一份、變更
    設計申請書一份、建築物變更設計概要表一份、建造雜項執照變更設計申請書一
    份、被告所提出之準備書狀影本一份、台中縣政府地政規費徵收聯單影本二張、
    所得稅結算申報核定通知書一紙、收據影本一張為證。並聲請測量系爭工程建物
    之面積及聲請訊問證人李燦木、柳台生、房國華、張文欽等人。
二、被告方面：
    被告未於最後言詞辯論期日到場，惟據其先前所提出之聲明、陳述及證據如下：
(一)聲明：
  1.原告之訴及假執行之聲請均駁回。
  2.如受不利判決願供擔保請准宣告免為假執行。
(二)陳述：
  1.被告否認系爭工程係以兩造於八十四年八月九日簽訂之合約書為基礎、且其工程
    款總價亦非七千五百萬元，而被告亦未積欠原告工程款一千二百四十五萬元九千
    九百二十五元。
  2.兩造系爭工程即丁○○廟堂新建工程，分別於八十四年六月十八日、同年八月九
    日簽訂兩份合約，因工程造價差距懸殊，均未沿用，系爭工程應以實際進場施工
    ，並按進度出具統一發票請款，原告進場施工進度僅約完成百分之四十，被告已
    付款一千七百二十二萬七千六百元，發現溢付，始終止付款，原告因而停工，停
    工後，雙方數次核算工程款，均未達成共識，兩造雙方於八十六年十月二十八日
    由協議：有關之工程款及實作工程雙方同意由台中縣建築師公會公平仲裁核算，
    故兩造於訴訟外委請台中縣建築師公會現場會勘、鑑價（指工程造價含利潤），
    亦無具體結論，原告主張被告尚欠其工程款，其數額既未確定，則應就其完工部
    分之工程，依法委託具公信力之機關鑑定之，始符合公平正義原則，原告片面取
    用不被沿用之工程合約書，採其中價位較高者為依據，而不採用另一份價位較低
    之合約書，自不應准許。
  3.對於原告僅收到工程款一千四百八十一萬元部分不爭執。
  4.兩造間既於八十六年十月二十八日就系爭工程款另為協議，約定工程款及實作工
    程由台中縣建築師公會公平仲裁核算，即兩造就原告得請領之工程單價及實際完
    成之工程已合意不再以合約價款為據，而係應由台中縣建築師公會核算。
(三)證據：提出協議書一份、建築款明細表一份、收據九張、支票七張、請款單四張
    、估價單三張、委託書一份、契約書一份、工程預算書一份為證，並聲請再就系
    爭工程鑑定價格。
    理      由
一、本件被告經合法通知，未於最後言詞辯論期日到場，核無民事訴訟法第三百八十
    六條所列各款情形，爰依原告之聲請，由其一造辯論而為判決。
二、原告起訴主張其於於八十四年八月九日與被告簽立工程契約，承攬被告定作坐落
    於台中縣潭子鄉○○段七六二－一五等地號工地上之「丁○○」新建工程，約定
    工程總價為七千五百萬元，原告於簽約後即動工興建，計原告已完成工程（包括
    追加工程）之工程款為二千六百零六萬九千九百二十五元，詎被告迄今仍有工程
    款一千四百八十一萬元未付，詎屢經催告請求支付而未付，顯已深陷給付遲延責
    任，另本件系爭工程建築物既屬原告所承作，依修正前民法第五百十三條之規定
    ，原告自享有法定抵押權，可獲得優先受償之權利，故聲明如主文所示之內容等
    語；被告則以其否認系爭工程可完全以八十四年八月九日簽訂之合約書為基礎、
    且其工程款總價亦非七千五百萬元，而被告亦未積欠原告工程款一千二百四十五
    萬元九千九百二十五元。另就系爭工程兩造復分別於八十四年六月十八日、同年
    八月九日簽訂兩份合約，因工程造價差距懸殊，均未沿用，系爭工程應以實際進
    場施工，並按進度出具統一發票請款，原告進場施工進度僅約完成百分之四十，
    被告已付款一千七百二十二萬七千六百元，發現溢付，始終止付款，原告因而停
    工，停工後，雙方數次核算工程款，均未達成共識，兩造雙方於八十六年十月二
    十八日由協議：有關之工程款及實作工程雙方同意由台中縣建築師公會公平仲裁
    核算，故兩造於訴訟外委請台中縣建築師公會現場會勘、鑑價（指工程造價含利
    潤），亦無具體結論，原告主張被告尚欠其工程款，其數額既未確定，則應就其
    完工部分之工程，依法委託具公信力之機關鑑定之，始符合公平正義原則，原告
    片面取用不被沿用之工程合約書，採其中價位較高者為依據，而不採用另一份價
    位較低之合約書，自不應准許等語以資抗辯。
三、經查，原告主張其於八十四年八月九日與被告簽立工程契約，承攬被告定作之系
    爭工程，約定工程總價為七千五百萬元，在依兩造於所合意之鑑定方法，送台中
    縣建築師公會進行鑑估，依該鑑定報告載明(1)依已完成部份數量計算的本工程合
    約金額為二千二百九十一萬元。(2)現場擋土牆及廁所後地坪及神龕工程（即追加
    工程）為四十二萬元，合計現場完成部份金額為二千三百三十三萬元，及該鑑定
    報告所指出關於配電箱內因未裝無熔絲開關及配線，故該鑑定報告未包含配電箱
    工程款項（配管線工程除外）之工程款，故加計此部分之金額，其工程總價應為
    二千六百零六萬九千九百二十五元等語，固提出工程契約書一紙，並有台灣省建
    築師公會台中縣辦事處八十九年五月五日台建師中縣鑑字第０六二號鑑定報告書
    （下稱第一次鑑定報告書）附卷足參。惟被告抗辯兩造約定承攬系爭工程後，於
    八十四年六月十八日、同年八月九日又簽訂兩份合約，因工程造價差距懸殊，均
    未沿用，兩造間事後又於八十六年十月二十八日就系爭工程款另為協議，約定工
    程款及實作工程由台中縣建築師公會公平仲裁核算，即兩造就原告得請領之工程
    單價及實際完成之工程已合意不再以合約價款為據，而係應由台中縣建築師公會
    核算等語，被告提出之八十四年六月十八日之契約書、委託書及八十六年十月二
    十八日之協議書各一紙為證，並有上開鑑定報告書附卷可參。是兩造間就系爭工
    程之工程款及實作工程，雖一開始約定有工程契約書為證，然事後就工程款及實
    作工程之計算部分，已經兩造數次協調，已難僅憑原訂契約之內容為基準，自應
    以兩造間最後之約定為基準，先此敘明。
四、另原告主張兩造於八十九年一月四日當庭合意以八十四年八月九日的工程合約送
    請台中縣建築師工會作為鑑定工程造價的標準，兩造間自然受上開證據契約之拘
    束，不得再對上開第一次之鑑定報告有意見，被告則抗辯：兩造間既於八十六年
    十月二十八日就系爭工程款另為協議，約定工程款及實作工程由台中縣建築師公
    會公平仲裁核算，即兩造就原告得請領之工程單價及實際完成之工程已合意不再
    以合約價款為據，而係應由台中縣建築師公會核算等語。經查，兩造雖曾於八十
    九年一月四日之庭期時達成合意，其內容為兩造同意以八十四年八月九日的工程
    合約送台中縣建築師工會（按而兩造所指之台中縣建築師公會實際上應即指台灣
    省建築師公會台中縣辦事處，此可參照於八十九年十二月十九日向台中縣建築師
    公會發函，該單位卻以台灣省建築師公會台中縣辦事處名義回函本院可知，附此
    敘明）作為鑑定工程造價的標準，此可參照本院同日筆錄為證，然兩造為上開合
    意之前，被告即已提出上開抗辯之內容，此有被告提出之八十八年五月十二日狀
    紙在卷足參，是兩造雖於八十九年一月四日達成以八十四年八月九日之工程合約
    為基準之合意，但該合意之內容僅係要求以八十四年八月九日之工程契約書基準
    ，並未言明要依照工程契約書上之價格為鑑定基準，並捨上開該工程部分完成時
    之當時實際價格為計算（即換算工程完成時之當年工程物價指數），是上開第一
    次鑑定報告，僅就系爭工程已完成部分之數量計算工程合約金額，及追加工程之
    金額為計算，而忽略應以系爭工程完成時之物價為計，即有不足之處，除已難認
    符合兩造之真意，亦不足採為認定之依據，是原告主張應以上開之第一次之鑑定
    結果為依據，即非可採。
五、復查，本件經被告之聲請，再度送請台灣省建築師工會台中縣辦事處鑑定，其鑑
    定結果雖以八十九年五月五日台建師中縣鑑字第０六二號之鑑定報告書所載為依
    據，然其又依據行政院主計處中部辦公室提供之台灣省地區工程物價指數銜接統
    計年數指數，區分八十四年為100.87，八十五年為100，八十六年為100.24，再
    計算其平均為100.37，而九十年五月份之指數為99.54，系爭工成建築物目前市
    價計算金額為一千八百九十三萬零九百九十三元（此可參照鑑定報告書所負之工
    程計算書），依照物價指數興建年度金額為一千九百零八萬八千八百四十六元（
    即00000000X100.37÷99.54=00000000，含物價指數加權金額），此有台灣省建
    築師工會台中縣辦事處九十年六月十九日台建師中縣鑑字第０八八號鑑定報告書
    附卷足參，是見上開鑑定報告乃就已完成之系爭工程數量，計算目前之市價，再
    按台灣省工程物價指數與當年（即八十四年至八十六年之平均值）指數換算，估
    算系爭建物建造之造價，如此自較符合系爭工程建築物之實際價值，其所為之鑑
    定結果自較第一次之鑑定結果為可採，而堪採為認定之依據。次查，原告主張上
    開鑑定報告存有利潤管理費以百分之六計算，顯然過低，蓋依原告公司八十六年
    度核課應繳稅率為3.05％，則倘以鑑估報告所列一千九百零八萬八千八百四十六
    元之計算應繳稅額，即達五十八萬二千二百一十元（計算式：00000000X3.05％
    =582210元），而查鑑估報告所列利潤管理費總計為九十一萬七千三百四十元，
    則實際扣除上開列應繳稅額後，實際僅餘利潤管理費只有三十三萬五千一百三十
    元（計算式：000000-000000= 335130元)，則鑑估報告未斟酌原告公司之稅負，
    對原告公司顯失公平，理應依照合約10％計算，則利潤管理費（包含稅負）為一
    百八十一萬七千一百五十萬元（計算式00000000-  000000）X10％=0000000），
    則關於利潤管理費應再加列八十九萬九千八百一十元（計算式為0000000-
    000000=899810），惟查，兩造間對於被告承作系爭工程對於稅額方面，並未約
    定應由被告負擔，原告主張被告尚應負擔其公司八十六年度核課應繳稅率為3.05
    ％，復未能具體舉證以實其說，尚難認其主張為可採，另原告又主張關於變更設
    計費等未在鑑估時列入，應予加入，即變更設計費等費用計十五萬四千七百元，
    鑑估報告漏未列入，而右開費用為支出成本，應予追加云云，然查，兩造既於八
    十六年十月二十八日協議有關工程款及實作工程雙方同意由建築師公會公平仲裁
    核算，自應以兩造間所合意之內容為準，無再要求額外支出變更設計之理由，是
    原告此部分之主張亦非有據。
六、綜上所述，系爭工程完工後之價值應為一千九百零八萬八千八百四十六元，原告
    主張被告僅支出一千四百八十一萬元部分，被告則除原告主張部分外，另抗辯其
    已給付二百四十一萬七千六百元，然就其抗辯部分，除經原告所否認，其復未能
    舉證以實其說，是此部分之抗辯，並非可採，原告依據兩造間所訂之工程契約約
    定（即承攬關係），自得請求被告給付四百二十七萬八千八百四十六元，原告請
    求被告應給付上開金額，及起訴狀繕本送達被告翌日（即民國八十九年八月二十
    四日）起至清償日止，按年息百分之五計算之利息自屬有據，應予准許，其餘請
    求則屬無據，應予駁回。
七、兩造陳明願供擔保，聲請宣告假執行或免為假執行，經核關於右開原告勝訴部分
    ，合於法律規定，爰分別酌定相當之擔保金額宣告之；原告其餘假執行之聲請，
    因訴之駁回而失所依據，不予准許。
八、末按承攬之工作為建築物或其他土地上之工作物，或為此等工作物之重大修繕者
    ，承攬人得就承攬關係所生之債權，對於其工作所附之定作人之不動產，有抵押
    權，修正前民法第五百十三條定有明文，查本件原告主張其就系爭建物對於被告
    有尚有四百二十七萬八千八百四十六元部分經查屬實，已如前述，而系爭工程係
    實際上僅占有台中縣聚興段第七六二－一一四、七六二－一一五、七六二－一一
    六、七六二－一一九、七六二－一二０、七六二－一二一、七六二－一二五等地
    號土地上（建築物全部含第一層廁所部分之第一層面積共四一六點一五平方公尺
    ，第二層面積為二六六點一五平方公尺，第一層陽台面積為七九點四平方公尺，
    第二層陽台面積一四五點零八平方公尺，門牌為台中縣潭子鄉○○村○○路○段
    十七巷十三號之一五一），亦經本院勘驗後囑託台中縣雅潭地政事務所繪製有建
    物測量成果圖附卷屬實，原告主張系爭工程建築物占有其聲明第二項所示之土地
    全部，尚有誤會，另系爭工程於八十六年十二月二十八日即已取得使用執照，此
    有原告提出之使用執照影本一紙為證，被告對此亦不為爭執，堪信屬實，是就上
    開關於原告勝訴部分之工程債權部分範圍，就被告所定作之如附圖所示之系爭工
    程建築物範圍內，依照上開說明，原告自得主張享有抵押權，原告並請求確認其
    就系爭未辦保存登記工程建築物有法定抵押權，自屬有據，應予准許。至於其餘
    工程債權部分，既查無實據，是原告請求確認其就此部分之債權，亦得主張享有
    抵押權，自非有據，應予駁回，附此敘明。
九、另原告聲請訊問證人李燦木、柳台生、房國華、張文欽等人，欲證明兩造於八十
    六年十月二十八日和解當時，當時原告之協議代理人即本件之輔佐人曾口頭表示
    被告未遵期履行，即不再和解，被告經允諾保證遵期履行，被告並允諾若未遵期
    履行，即不得執和解條件為抗辯，而該協議內容，即因此解除條件而成就等事實
    ，復查，八十六年十月二十八日之協議書固屬兩造於訂立工程契約書後之另一次
    之約定，然該次之協議內容係約定工程款及實作工程由台灣省建築師公會台中縣
    辦事處（誤載為台中縣建築師公會）公平仲裁核算，僅係約定內容工程款之計算
    方法悉由台灣省建築師公會台中縣辦事處為公平之仲裁核算，此項約定除與被告
    於審理時一再抗辯要求之內容相同外，且縱使該協議內容若仍有效，事後亦因兩
    造又於八十九年一月四日當庭就系爭工程建築物之實際造價之計算方式所達成之
    新合意，而發生替代之效果，更何況原告係主張該協議內容因解除條件成就而失
    效，如前所述，本院既已依照兩造最後合意之內容，送請台灣省建築師公會台中
    縣辦事處鑑定本件系爭工程建築物之價值，並未再以上開協議內容為依據，是原
    告聲請訊問上開證人欲調查該協議是否失效乙節，即顯無必要，末此敘明。
十、本件判決之基礎已臻明確，兩造其餘之攻擊防禦方法及舉證，於判決結果均無影
    響，毋庸一一論列，末此敘明。
十一據上論斷：原告之訴為一部有理由，一部無理由，並依民事訴訟法第三百八十五
    條第一項前段、第七十九條但書、第三百九十條第二項、第三百九十二條，判決
    如主文。
中      華      民      國    九十      年      八      月     十七     日
                                    臺灣台中地方法院民事第三庭
~B法      官  許石慶
右為正本係照原本作成
如不服本判決，應於判決送達後二十日內，向本院提出上訴狀。
中      華      民      國    九十      年      八      月      二十二   日
~B法院書記官


司法院資訊處製作；財團法人民間司法改革基金會備份。
